臺灣高等法院民事判決　　　　　　　　　100年度再易字第9號
再　審原告　邱登陞
　　　　　　陳良有
　　　　　　邱惠雯
再　審被告　林佩佩
上列當事人間請求損害賠償事件，再審原告對於中華民國99年12
月14日本院99年度上易字第292 號確定判決提起再審，本院判決
如下：
    主      文
再審之訴駁回。
再審訴訟費用由再審原告負擔。
    事實及理由
一、本件再審原告起訴主張：
  (一)原確定判決有適用法規錯誤之再審理由：
    1.原確定判決認定事實未憑證據：
      (1)核證人溫至中之證詞，不過為陳明其個人推測，並未具
        體證述其有告知再審原告中任一人或全部楊勝裕為記者
        情事。
      (2)證人陸世雄於偵查中固證稱「當記者問邱女的父母來作
        何事，我有提醒邱女父母，楊勝裕是蘋果記者，不要跟
        他亂講，而邱女當時在旁作筆錄，距離不到3 公尺」、
        「我聽到邱女母親說他家被貼大字報、大門口也被寫字
        ，但不知道是誰寫的，我主要是聽邱女父母講述」，證
        人溫至中亦證述「我們事前就有告知說有記者在場，該
        場地很小，大家都聽的到」。惟證人楊勝裕於偵查中先
        後證述「我到警局時，邱惠雯已經在作筆錄了，我在一
        旁就跟邱惠雯的父母、村長聊天，邱惠雯的父母就跟我
        說大致的案情，我只有向村長求證大字報的部分，聊天
        中旁邊警察有提到我是蘋果的，我就自己說我是記者，
        邱惠雯做完筆錄，也過來聊天，我就問她一些事情，我
        問她問題時，旁有也有穿便衣的偵查員在場，我就針對
        邱惠雯父母未說清楚的地方再向邱惠雯問詳細一些」、
        「我已經忘記在邱惠雯離開警局前我是否有向她表明我
        是蘋果記者一事，我是以聊天內容來寫成報導的，我不
        可能在聊天前告訴邱惠雯我是記者，這樣就聊不成了，
        且照平常狀況我也不會跟你說我就是記者」、「在聊天
        中有穿便服的偵查員跟我一起聊天」、「我是地方性記
        者，當時我去三分局泡茶聊天，聽當事人講述有故事性
        ，才寫該則新聞」、「當時我與3 、4 名警察一起泡茶
        ，一開始我沒有向邱女父母、村長表明我的身分，且不
        了解案情，要聊過才知道狀況，聊到一半關於林女去嘉
        義一些事跡及騷擾邱惠雯的事，員警就跟泡茶的幾個人
        說我是蘋果的，不要亂講」，由此可知，再審原告於97
        年4 月7 日進入新竹市警察局第三分局後，再審原告邱
        惠雯係與溫至中警員先在辦公區製作警詢筆錄，再審原
        告邱登陞、陳良有則坐在旁邊另一區與著便服3 、4 名
        警員及楊勝裕聊天，當時楊勝裕並未主動表明身分，而
        係混在著便服之署名警員與再審原告邱登陞、陳良有交
        談，期間聊及本件案情後，陸世雄警員始提醒再審原告
        邱登陞、陳良有楊勝裕為記者，且當時再審原告邱惠雯
        尚未製作警詢筆錄完畢，再審原告邱惠雯需注意聆聽警
        員詢問以回答問題，是否仍有餘力注意楊勝裕等人聊天
        內容，本即有疑，且當場尚有數名員警在場聊天，再審
        原告邱惠雯稱其當時不知楊勝裕為記者，殊非無據。況
        於97年4 月8 日，楊勝裕主動撥打電話予再審原告邱惠
        雯詢問案情時，再審原告邱惠雯表示「可是我不知道你
        是記者」、「我不接受採訪」、「楊先生我真的不知道
        你是記者」，益徵再審原告確非明知楊勝裕為記者，無
        從於明知楊勝裕係記者身分下，傳述再審被告涉為各行
        為。況依證人陸世雄、溫至中、楊勝裕之證詞互相勾稽
        結果，反足證明於記者未表明身分下以聊天述及再審被
        告涉有各行為，嗣後證人陸世雄告知在場有蘋果記者，
        再審原告邱惠雯事後始加入談話。
      (3)原確定判決認定系爭報導雖另有登載再審被告任教學校
        學生之採訪意見，仍無法抵減對再審被告造成之名譽損
        害，顯已認定確屬平衡報導無疑，但就為何無法抵減，
        並未敘明其理由。況系爭報導實係基於記者個人採訪及
        意見，以夾議夾敘方式為之，究再審原告傳述之事實部
        分抑或記者自撰之形容詞、意見部分，損及再審被告名
        譽，亦未闡明，難認適法。
    2.原確定判決之自由心證違反論理及經驗法則：
      系爭報導中關於「大字報」、「黑函」、「內有邱惠雯照
      片之信件」等部分，均未指明係再審被告所為，且同時報
      導再審被告否認指控。證人陸世雄於偵查中亦證稱「我聽
      到邱女母親說他家被貼大字報，大門口也被寫字，但不知
      道是誰寫的」，可知再審原告邱登陞、陳良有於警局聊天
      縱有提及，亦未指明係再審被告所為，而係陳述不知何人
      所為，顯然其等無妨害再審被告名譽之故意或行為。再審
      原告確係誤認楊勝裕為警員而不知其記者身分下，在警局
      內據實陳述有關誹謗案件之相關事實，且再審被告亦曾接
      受楊勝裕之採訪，再審原告均係普通百姓，接觸警員或記
      者之經驗非多，應認再審原告均無妨害再審被告名譽之故
      意，亦難謂有何未盡注意義務之過失。原確定判決逕依所
      謂常情判斷，其自由心證與論理及經驗法則相悖。
    3.原確定判決就再審原告行使告訴權利認定失當：
      再審被告於96年8 月間至再審原告邱惠雯嘉義溪口老家後
      ，再審原告之老家大門即遭噴漆，附近公車站牌被貼上大
      字報，村民亦接到黑函。再審原告邱惠雯之竹北住所從96
      年10月起陸續收到未署名者寄來貼有自己身影之卡片，參
      以再審被告自承96年8 月確至再審原告邱惠雯嘉義溪口老
      家會見再審原告邱惠雯之祖母，又自行往竹北埋伏企圖抓
      姦，亦曾委託徵信社查證通姦之事等情。再審原告邱惠雯
      因此懷疑遭到再審被告跟監及偷拍，誠屬人情之常，從而
      ，再審原告邱惠雯於97年4 月7 日製作警詢筆錄及在告訴
      時提出海報照片、卡片，非憑空捏造，故意就與案件爭訟
      無關之事實，虛構杜撰詆毀再審被告，而屬訴訟程序進行
      中，為說明告訴事實，提出相關事證之行為。縱使因此影
      響再審被告名譽，然再審原告既係就告訴內容相關事項據
      實陳述，並未脫逸出該法律原因事實之範圍，屬告訴事實
      之主張，而非與告訴內容無關之任意謾罵，虛詞詆毀，自
      應予以容認，難認再審原告以提起刑事告訴之方法，故意
      使再審被告之名譽權受有減損。原確定判決逕予認定再審
      原告有明知毀謗之故意及未盡一般人注意義務之過失，已
      違反憲法第16條、刑事訴訟法第232 條、大法官會議解釋
      第509 號意旨賦予人民訴訟權利及言論自由權。
    4.原確定判決就侵權構成要件認定違法：
      再審原告基於親身經歷之事實，行使合法訴訟權時為具體
      陳述，其間縱敘及相關事實，亦不敢直指為再審被告所為
      ，反係表明「但不知是何人所為」或懷疑遭到再審被告跟
      監及偷拍，申告時併同說明及提出事證，並無憑空捏造事
      實或證據，亦無與告訴事實內容無關之詆毀、謾罵，實難
      謂再審原告有何明知或且違背一般人應注意並能注意而未
      注意之過失侵權行為。
  (二)依民事訴訟法第496 條第1 項第1 款規定，提起本件再審之
    訴，求為將本院99年度上易字第292 號民事確定判決廢棄，
    並駁回再審被告之上訴之判決。
二、本件未經言詞辯論，未據再審被告提出聲明及陳述。
三、按再審之訴顯無再審理由者，得不經言詞辯論，以判決駁回
    之，民事訴訟法第502條第2項定以明文。
四、查確定判決認再審被告否認於再審原告邱登陞、陳良有住家
    附近張貼大字報、寄送信件及照片予再審原告邱惠雯之行為
    ，再審原告未能舉證證明再審被告為上開各行為之事實，應
    認定再審被告無該行為。依據新竹地檢署98年度偵字第741
    號案件中再審被告與新竹市警局第三分局警員陸世雄97年7
    月24日對話錄音，及警員陸世雄97年12月15日於偵查案中之
    證稱，認定再審原告邱登陞、陳良有明知楊勝裕係記者。另
    依據再審被告與新竹市警局第三分局警員溫至中97年7 月31
    日對話錄音及警員溫至中97年12月15日於偵查案中之證稱，
    認定再審原告明知楊勝裕為記者，而再審原告邱登陞、陳良
    有主動對楊勝裕傳述關於再審被告對再審原告邱惠雯貼大字
    報、寄送信件及照片之事，再審原告邱惠雯則主動提供貼有
    所謂大字報、信件、照片影像等紙卡給記者楊勝裕拍攝。且
    經核楊勝裕97年9 月19日於偵查案件中之證稱與證人陸世雄
    、溫至中之陳述與證述，楊勝裕雖未主動表明記者身分，但
    再審原告業經在場警員提醒，而得知悉楊勝裕為記者，並主
    動繼續對楊勝裕提供相關案情。又斟酌再審原告邱惠雯係在
    警員訊問終了，完成筆錄製作程序後，加入再審原告邱登陞
    、陳良有等人與楊勝裕聊天之場合，再審原告邱惠雯應不可
    能誤認楊勝裕為便衣員警，而以接受調查之意思，對楊勝裕
    陳述再審被告有張貼大字報等行為，再依常情，再審原告邱
    惠雯如係提供貼有大字報、信件、照片影像之紙卡予員警採
    為再審被告犯罪之證據，員警應直接收受該證物，不可能要
    求再審原告邱惠雯在公共區域持紙卡供拍照存證，可見再審
    原告邱惠雯係明知楊勝裕以記者身分進行採訪，始應楊勝裕
    之要求，手持紙卡供楊勝裕拍攝作為報導之用。再審原告邱
    惠雯於偵查案中提出97年4 月8 日與楊勝裕之對話錄音，再
    審原告邱惠雯雖表明不知楊勝裕為記者，但楊勝裕對此說法
    感到訝異，表示再審原告邱登陞、陳良有都知道，連村長都
    知道等語，可知再審原告邱惠雯於97年4 月7 日接受楊勝裕
    採訪、拍照後，發現可能因此再生事端，而試圖以否認知悉
    楊勝裕記者身分之方式卸責。楊勝裕報導使用「女講師涉公
    車牌貼海報罵女偷夫」等標題，佐以再審被告照片及再審原
    告持貼有大字報、信件、照片影像之紙卡照片，內文登載再
    審原告邱惠雯指控再審被告涉案情節，一般社會大眾閱覽收
    看後，客觀上足以對再審被告之人格產生負面評價，報導旁
    另登載再審被告教授學生接受採訪部分，顯然無法抵減對再
    審被告名譽造成之傷害。再審原告自認並無證據可證明再審
    被告有貼大字報等行為，再審原告僅係臆測再審被告有該行
    為，而無相當理由足以確信該臆測為真實，兩造均非公眾人
    物，再審被告之名譽權與再審原告之言論自由價值相當，則
    再審原告未盡一般人之注意義務調查獲得相當確信，即加以
    指摘、傳述不實之事於眾，使再審被告之名譽受損，仍應對
    再審被告負民事損害賠償責任，不能以言論自由卸責。經核
    認事用法並無違誤。
五、原確定判決係以證人陸世雄、溫至中及楊勝裕之證言，認定
    再審原告知悉楊勝裕為記者，仍向楊勝裕提供相關案情，致
    楊勝裕報導內容侵害再審被告之名譽，但再審原告無法立證
    證明再審被告有張貼大字報、寄送信件及照片等行為，應對
    再審被告民事損害賠償責任，並無認定事實未憑證據、自由
    心證違反論理及經驗法則、及認定侵權行為要件違法，或認
    定再審原告行使權利失當等情事。
六、按民事訴訟法第496 條第1 項第1 款所謂適用法規顯有錯誤
    ，係指確定判決就事實審法院確定之事實所為法律上之判斷
    顯有錯誤而言。亦係指確定判決所適用之法規顯然不合於法
    律規定，或與現尚有效之判例、解釋顯然違反者而言，不包
    括認定事實錯誤、取捨證據失當、判決不備理由及在學說上
    諸說併存致發生法律上見解歧異等情形在內（最高法院80年
    台再字第20號、90年台再字第27號判決要旨參照）。查再審
    原告主張原確定判決逕以證人溫志中、陸世雄、楊勝裕之證
    言認定再審原告知悉楊勝裕為記者，而主動向楊勝裕陳述再
    審被告涉及貼大字報、發黑函行為，係違反證據認定及心證
    違背論理、經驗法則，及再審原告所為陳述係基於事證所為
    合理懷疑，為正當告訴權利行使，並無毀損再審被告名譽之
    故意，原確定判決認定再審原告侵權為違法等語，經核係指
    摘原確定判決取捨證據不當及認定事實錯誤，揆諸上開說明
    ，顯與民事訴訟法第496 條第1 項第1 款所定再審事由不符
    ，是再審原告主張原確定判決適用法規顯有錯誤，而有民事
    訴訟法第496 條第1 項第1 款之再審事由，為無可採，本件
    顯無再審理由，應予駁回。
七、據上論結，本件再審之訴為顯無理由，依民事訴訟法第502
    條、第78條，判決如主文。
中    華    民    國    100    年    2    月    24    日
                      民事第二庭
                          審判長法  官  吳謙仁
                                法  官  蘇瑞華
                                法  官  李瓊蔭
正本係照原本作成。
不得上訴。
中    華    民    國   100    年    2     月    25    日
                                書記官  王才生